【裁判字號】    97,易,1848
【裁判日期】    980302
【裁判案由】    恐嚇取財
【裁判全文】
臺灣彰化地方法院刑事判決              97年度易字第1848號
公  訴  人  臺灣彰化地方法院檢察署檢察官
被      告  丙○○
選任辯護人  吳鴻昌  律師
上列被告因恐嚇取財案件，經檢察官提起公訴（97年度偵字第77
48號），本院合議庭裁定改由受命法官獨任以簡式審判程序審理
，判決如下：
    主  文
丙○○犯恐嚇取財未遂罪，處有期徒刑伍月，扣案之水果刀壹支
沒收；又犯恐嚇取財未遂罪，處有期徒刑柒月，扣案之水果刀壹
支沒收；應執行有期徒刑拾月，緩刑年，緩刑期內付保護管束
，扣案之水果刀壹支沒收。
    犯罪事實
一、丙○○為一罹患重度憂鬱症之精神疾病患者，然為下列行為
    時，尚未因該疾病而有不能或顯著減低，致辨識其行為違法
    或欠缺依其辨識而行為之能力，竟意圖為自己不法之所有，
    先於民國97年8 月18日凌晨3 時34分許，騎乘其所有車牌號
    碼TG8 －497 號輕型機車，至彰化縣埤頭鄉○○路○ 段38 8
    號之「成家超商」內，事先將其所有自家中取出之水果刀1
    支（刀背為鋸齒狀）藏放於袋子內，並露出刀的一小部分，
    而向店員乙○○恐嚇稱：「我要搶劫」，致乙○○心生畏懼
    ，隨即向店內另名男性顧客呼救，丙○○因此驚慌而逃，故
    未能得逞；另於同年月21日凌晨3 時50分許，復騎乘上開機
    車至埤頭鄉○○路○ 段953 號「鑫聖電子遊藝場」內，手持
    上開水果刀，向店員甲○○恐嚇稱：「我要搶劫」，嗣二人
    即發生爭執，甲○○並好言相勸，詢問丙○○為何如此做，
    其後幾經拉扯，甲○○將上開水果刀奪下，隨即要趕丙○○
    走，丙○○表明其有領取殘障手冊，報警也沒用，遂賴著不
    走，並拼命搥打牆壁，二人再起爭執，甲○○見狀因感丙○○前揭耍賴之舉動，十分麻煩，為免橫生枝節，遂交付新臺
    幣（下同）2 千元予丙○○，以打發丙○○離開，並將上開
    水果刀，交由丙○○帶走。嗣經甲○○報警後，為警循線查
    獲，並扣得其所有之上開水果刀1 支，丙○○復於未被有偵
    查犯罪職權之機關或公務員發覺本案第一次恐嚇取財之犯行
    前，即主動向詢問之員警坦承上開犯行，自首而接受裁判。
二、案經彰化縣警察局北斗分局報請臺灣彰化地方法院檢察署檢
    察官偵查起訴。
    理  由
一、按除被告所犯為死刑、無期徒刑、最輕本刑為3 年以上有期
    徒刑之罪或高等法院管轄第一審案件者外，於刑事訴訟法第
    273 條第1 項程序進行中，被告先就被訴事實為有罪之陳述
    時，審判長得告知被告簡式審判程序之旨，並聽取當事人、
    代理人、辯護人及輔佐人之意見後，裁定進行簡式審判程序
    ；除簡式審判程序、簡易程序及第376 條第1 款、第2 款所
    列之罪之案件外，第一審應行合議審判，刑事訴訟法第273
    條之1 第1 項、第284 條之1 分別定有明文。本件被告丙○○所犯係死刑、無期徒刑、最輕本刑為3 年以上有期徒刑或
    高等法院管轄第一審案件以外之罪，並於本院行準備程序時
    就被訴事實為有罪之陳述，本院合議庭依前揭規定，經評議
    結果，裁定改由受命法官獨任行簡式審判程序，先予敘明。
二、上開犯罪事實，業據被告於檢察官偵查中及本院審理時坦承
    不諱，核與證人乙○○、甲○○於警詢時之證述均相符，並
    有扣案之水果刀1 支可佐；此外，復有搜索、扣押筆錄、扣
    押物品目錄表、贓物認領保管單、現場監視器翻拍照片、指
    認照片、內政部警政署刑事警察局97年10月30日刑醫字第09
    70128718號鑑驗書等件（見警詢卷第13至16、20至35頁、本
    院卷第31頁）可資佐證；又被告雖罹有重度憂鬱症，有卷附
    行政院衛生署彰化醫院診斷證明書及重大傷病免自行部份負
    擔證明卡為憑（見97年度偵字第7748號卷第22頁、警詢卷第
    36頁），然其於上開犯行時，並未因該疾病而有不能或顯著
    減低，致辨識其行為違法或欠缺依其辨識而行為之能力等情
    ，亦有行政院衛生署草屯療養院98年1 月23日草療精字第05
    87號刑事鑑定報告書（見本院卷第106 、107 頁）附卷可稽
    ，足認被告之自白核與事實相符。從而，本件事證明確，被
    告上開犯行洵堪認定。
三、按所謂恐嚇，凡一切言語、舉動足以使他人生畏懼心者，均
    包含在內，最高法院22年上字第1310號判例要旨足參；亦即
    刑法上恐嚇取財罪之恐嚇，係指以危害通知他人，使該人主
    觀上生畏怖心之行為，恐嚇之手段並無限制，即使其所為之
    手段，在一般社會通念上，未達不能抗拒之程度，仍屬當之
    ，且其通知危害之方法僅足使對方理解其意義，並足以影響
    其意思之決定與行動自由均屬之。次按，刑法第346 條之恐
    嚇罪，係以恐嚇使人生畏怖心而交付財物為要件，故其交付
    財物，並非因畏怖心所致，而另有其他企圖者，其恐嚇尚非
    既遂，最高法院42年臺上字第440 號、51年臺上字第746 號
    判例著有明文。查本件被害人甲○○於檢察官偵查中明確證
    稱：「當時她進來店內就說要搶劫，她先看一下店內沒有人
    就將刀子拿出來，對我說要搶劫，後來我與她發生爭執，我
    問她說，妳一個女生為何要這樣做，她說她沒有辦法，她家
    中還有母親生病住院需要醫藥費，我說好我拿給她，但我叫
    她把刀子給我，她不肯，我就搶她的刀子，發生拉扯，拉扯
    間我的頭就撞傷了，後來刀子被我拿走了，我就叫她走，她
    說她還是要錢，她並說她不怕，我要趕她走，她不走，她說
    她有領殘障手冊，報警也沒有用，而且像發狂般，拼命打牆
    壁，我覺得她的情緒不穩定，又覺得她賴著不走，很麻煩，
    後來又與她發生爭執，最後與她吵架，她還咬我一口，我便
    與她拉扯，我覺得拗不過她賴著不走，我就拿了2 千元打發
    她走，刀子也被她帶走了。」等語（見97年度偵字第7748號
    卷第28頁），足認被害人不僅對於被告好言相勸，甚至奪下
    被告手中之水果刀，期間又數次與之發生爭執、爭吵，及有
    拉扯之行為，堪認被害人面對被告所謂之恐嚇取財，並未有
    心生畏懼之情形；尚且，被害人於搶奪刀子之後，還屢屢驅
    趕被告離去，而因被告藉口領有殘障手冊，耍賴不走，被害
    人為免徒生麻煩，始有交付2 千元之舉，其目的乃在打發被
    告走，其將原先搶下之水果刀再還給被告，益見被害人之所
    以交付2 千元，實非因心生畏懼而交付財物，否則豈有面臨
    恐嚇之威脅，猶數落被告之不是，且與之論理再三，復未呼
    救亦未報警求救，其後竟將兇器還給被告，毫無擔心是否陷
    自己於人身危害之境，嗣並放任被告自由離去？揆諸上開說
    明，被告自應論以恐嚇取財罪之未遂犯方是（最高法院84年
    度臺上字第813 號判決意旨足參）。
四、核被告所為，均係犯刑法第346 條第3 項、第1 項之恐嚇取
    財未遂罪。被告所為第二次之犯行，已著手於犯罪行為之實
    行而未達目的，僅成立恐嚇取財未遂罪，檢察官以恐嚇取財
    既遂之法條起訴，容有未洽，法條應予變更（最高法院80年
    度臺上字第1315號判決意旨參照）。所犯上開二罪，犯意各
    別，應予分論併罰。被告兩次犯行，均已著手於恐嚇取財行
    為之實行，惟其犯罪尚屬未遂階段，爰均依刑法第25條第2
    項之規定，按既遂犯之刑度減輕其刑。又被告於為警查獲後
    ，主動供陳本件第一次之恐嚇取財犯行，斯時被害人乙○○
    尚未報案，堪認被告此部分之犯行，係於有偵查犯罪職權之
    公務員未發覺前自首而接受裁判，爰依刑法第62條前段規定
    ，減輕其刑，並依刑法第70條之規定，遞減之。爰審酌被告
    僅因一時經濟拮据，竟持用凶器恐嚇他人，惡性非輕，惟考
    量被告罹有重度憂鬱症，情緒及行為控管未能與一般人同視
    ，並斟酌其前未曾受有任何刑之宣告，有臺灣高等法院被告
    前案紀錄表、臺灣彰化地方法院檢察署刑案資料查註紀錄表
    在卷可憑，素行堪認良好，所獲財物業已歸還被害人，犯罪
    所生之損害輕微，犯後均坦承犯行，態度良好等一切情狀，
    分別量處如主文所示之刑，並定其應執行之刑。又被告前未
    曾因故意犯罪受有期徒刑以上刑之宣告，已如前述，其因一
    時短於思慮、誤觸刑典，經此偵審教訓，當知所警惕，信無
    再犯之虞，本院認上開所宣告之刑，以暫不執行為適當，併
    予宣告緩刑3 年，並斟酌被告乃一罹有重度憂鬱症之患者，
    為能於緩刑期中定期考核其生活、家庭狀況，並促被告隨時
    依其病情狀況，彈性接受適當之精神治療、心理輔導或其他
    處遇措施，爰依刑法第93條第1 項之規定，併諭知交付保護
    管束，以啟自新，並觀後效。末按，扣案之水果刀為被告所
    有供本件犯罪所用，業據其供陳無訛，爰依刑法第38條第1
    項第2 款之規定，予已宣告沒收；至其餘扣案之上衣、手提
    袋、安全帽等物，為被告一般日常生活所用，非屬違禁物，
    檢察官復未聲請宣告沒收，亦無證據證明與本案犯罪有必然
    之關聯，爰均不予以諭知沒收。
據上論斷，應依刑事訴訟法第273 條之1 第1 項、第299 條第1
項前段、第300 條，刑法第346 條第3 項、第1 項、第25條第2
項、第62條前段、第51條第5 款、第38條第1 項第2 款、第74條
第1 項第1 款、第93條第1 項，刑法施行法第1 條之1 ，判決如
主文。
中    華    民    國    98    年    3     月    2     日
                  刑事第一庭    法  官  戰諭威
以上正本證明與原本無異。
如不服本判決應於收受判決後10日內向本院提出上訴書狀，並
應敘述具體理由。其未敘述上訴理由者，應於上訴期間屆滿後
20日內向本院補提理由書(均須按他造當事人之人數附繕本)
「切勿逕送上級法院」。
告訴人或被害人對於判決如有不服具備理由請求檢察官上訴者，
其上訴期間之計算係以檢察官收受判決正本之日期為準。
中    華    民    國    98    年    3     月    2     日
                                書記官  陳佳宏
附錄本案論罪科刑法條：
中華民國刑法第346條：
意圖為自己或第三人不法之所有，以恐嚇使人將本人或第三人之
物交付者，處6 月以上5 年以下有期徒刑，得併科1 千元以下罰
金。
以前項方法得財產上不法之利益，或使第三人得之者，亦同。
前二項之未遂犯罰之。


司法院資訊處製作；財團法人民間司法改革基金會備份。
